【裁判字號】    95,交聲,686
【裁判日期】    951222
【裁判案由】    聲明異議
【裁判全文】
臺灣臺南地方法院交通事件裁定         95年度交聲字第686號
移送機關    交通部公路總局嘉義區監理所麻豆監理站
異議人即    甲○○
受處分人
上列受處分人因違反道路交通管理處罰條例案件，對於交通部公
路總局嘉義區監理所麻豆監理站中華民國95年5月26日所為之裁
決處分（處分案號：麻監裁罰字第裁75-M00000000號），聲明異
議，本院裁定如下：
    主  文
原處分撤銷。
甲○○汽車駕駛人在多車道右轉彎，不先駛入外側車道，處罰鍰
新台幣玖佰元，吊銷駕駛執照，壹年內禁考，並記違規點數壹點
。
    理  由
一、原處分意旨略以：異議人即受處分人甲○○（下稱異議人）
    於民國九十五年五月十一日二十一時許，駕駛車號六九０－
    ＨＲ號營業貨運曳引車，在台南縣學甲鎮台十九線南下一百
    十二點九公里處，由內側快車道作右轉彎，因轉彎車不讓直
    行車先行及肇事致吳軫嘉駕駛人死亡，被台南縣警察局學甲
    分局製單舉發，經原處分機關即交通部公路總局嘉義區監理
    所麻豆監理站查證屬實，依修正前道路交通管理處罰條例（
    下稱處罰條例）第四十八條第六款、第六十一條第一項第四
    款、第六十三條第一項、第六十七條第三項之規定，裁處異
    議人罰鍰新臺幣九百元，吊銷駕駛執照，一年內禁考，並記
    違規點數一點。
二、本件異議意旨略以：異議人於上開時地，駕駛車號六九０－
    ＨＲ號營業貨運曳引車，由內側快車道作右轉彎欲進入路旁
    停車場，轉彎行駛動作已過半，而吳軫嘉駕駛車號ＨＰ二－
    五０六號重型機車同向行駛於外側快車道直行衝撞而來，撞
    擊異議人所駕車輛右後方，吳車並無煞車痕跡且酒駕，故並
    非異議人轉彎車不讓直行車先行，為此聲明異議云云。
三、本件異議人之違規行為發生時係九十五年五月十一日，原處
    分機關為裁決時係九十五年五月二十六日，均在九十四年十
    二月二十八日及九十五年六月十六日修正公布，皆於九十五
    年七月一日施行之處罰條例及道路交通安全規則（下稱安全
    規則）之前；而行政罰法係九十四年二月五日以華總一義字
    第09400016841號命令公布，依該法第四十六條規定，自九
    十五年二月五日開始施行；易言之，本件異議人之違規行為
    、原處分機關為裁決時，行政罰法已公布施行；則依行政罰
    法第五條規定：「行為後法律或自治條例有變更者，適用行
    政機關最初裁處時之法律或自治條例。但裁處前之法律或自
    治條例有利於受處罰者，適用最有利於受處罰者之規定。」
    自應以行政機關「最初裁處時」為法律適用之依據。從而
    本件有關裁處法律之適用，自應分別依九十四年十二月二十
    八日及九十五年五月十六日修正公布，均於九十五年七月一
    日施行前之舊處罰條例及舊安全規則規定予以處理，始符法
    旨，合先敘明。
四、按汽車行駛至交岔路口，右轉彎時，應距交岔路口三０公尺
    前顯示方向燈或手勢，駛至路口後再行右轉；同向二車道道
    路，欲右轉彎時，應距交岔路口三０公尺前換入外側車道或
    右轉車道；汽車駕駛人在多車道右轉彎，不先駛入外側車道
    者，處二百元以上六百元以下罰鍰；汽車駕駛人，駕駛汽車
    違反道路交通安全規則，因而肇事致人死亡者，吊銷其駕駛
    執照；汽車駕駛人有第四十八條所列條款之一者，除依原條
    款處罰鍰外，並記違規點數一點；汽車駕駛人，曾依本條例
    其他各條規定吊銷駕駛執照者，一年內不得考領駕駛執照，
    修正前安全規則第一百零二條第一項第三款、第五款，修正
    前處罰條例第四十八條第四款、第六十一條第一項第四款、
    第六十三條第一項第一款、第六十七條第三項分別定有明文
    。
五、經查：
（一）異議人於九十五年五月十一日二十一時許，駕駛車號六九
      ０－ＨＲ號營業貨運曳引車，行駛於台南縣學甲鎮台十九
      線北向南內側快車道至南下一百十二點九公里處右轉時，
      與吳軫嘉駕駛車號ＨＰ二－五０六號重型機車碰撞，造成
      吳軫嘉死亡之事實，有卷附台南縣警察局南縣警交字第Ｍ
      00000000號舉發違反道路交通管理事件通知單一
      紙可稽。
（二）本件異議人確於上開時地有駕駛六九０－ＨＲ號曳引車右
      轉彎時，未於距交岔路口三十公尺前顯示方向燈或手勢，
      因而肇事致吳軫嘉駕駛人死亡之事實，業經本院以九十五
      年度交簡字第一五二一號刑事簡易判決判處有期徒刑一年
      二月、緩刑三年，且該判決業於九十五年七月三十一日確
      定，有台灣高等法院被告前案紀錄表及該判決書在卷可稽
      ；又證人劉崇鋐即本件肇事曳引車隨車人員於九十五年五
      月十一日警詢時供稱：「我有目擊發生經過。當時我坐在
      駕駛座旁的位置。曳引車車號六九０號．．．行駛到台十
      九線一百十二點九公里處時要右轉至學甲地磅內停放，當
      時曳引車停在台十九線的內側車道。」「（該曳引車由台
      十九線直行至一一二點九公里處時要右轉至學甲地磅於右
      轉時是否有人員下車指揮警示？）都沒有人下車指揮警示
      ，只有司機在要右轉時的前十公尺有打右方向燈示意右轉
      。」等語（見本院卷第三十一頁、第三十二頁），參以異
      議人於同日第一次警詢時供稱伊駕駛上開車輛沿台十九線
      北向南行駛內側車道，行至肇事路段時右轉宗安地磅停車
      場停車及因車身很長需在內側車道始能進行右轉等情（見
      本院卷第二十三頁、第二十六頁），及肇事後異議人所駕
      駛上開車輛之子車車體尚有四分之一部分斜停在內側快車
      道上乙節，有卷附道路交通事故現場圖及現場照片可稽，
      顯見異議人有未於距交岔路口三十公尺前顯示方向燈或手
      勢及換入外側車道後再行右轉之違規行為，因而肇事致人
      死亡，應可認定。
（三）依上揭現場圖及照片所示，異議人駕駛之前開曳引車車頭
      已通過交岔路口中心處且已完成轉彎而駛入宗安地磅站入
      口，復核異議人於九十五年五月十一日第一次警詢時亦供
      稱肇事現場並無移動，警方所繪製之肇事現場圖與事實相
      符等情，足認異議人辯稱駕駛前開車輛於肇事地點轉彎時
      已達交岔路口中心處，而無轉彎車未讓直行車先行之違規
      行為，應可採信。
六、綜上，異議人所駕上揭車輛雖係轉彎車，惟已進入交岔路口
    並已達中心處開始轉彎，自不符修正前安全規則第一百零二
    條第一項第六款前段「轉彎車不讓直行車先行」之規定，原
    處分機關遽以修正前處罰條例第四十八條第六款前段、第六
    十一條第一項第四款、第六十三條第一項第一款、第六十七
    條第三項之規定裁處異議人罰鍰新台幣九百元，吊銷駕駛執
    照，一年內禁考，並記違規點數一點，經核於法尚有未合，
    異議意旨執此指摘原處分不當，非無理由，應由本院裁定將
    原處分撤銷，惟異議人係汽車駕駛人，在多車道右轉彎，不
    先駛入外側車道之違規事實，已足認定，一如前述，依修正
    前處罰條例四十八條第四款、第六十一條第一項第四款、第
    六十三條第一項第一款、第六十七條第三項之規定，並參酌
    違反道路交通管理事件統一裁罰基準表之規定，裁定如主文
    第二項所示之處罰，以資適法。
七、據上論斷，應依道路交通管理處罰條例第八十七條第二項、
    道路交通案件處理辦法第二十條前段，裁定如主文。
中    華    民    國    95    年    12    月    22   日
                  交通法庭法  官  鍾邦久
以上正本證明與原本無異。
如不服本裁定應於送達後5日內向本院提出抗告狀（應附繕本）
。
                          書記官  陳慧玲
中    華    民    國    95    年    12    月    22    日


司法院資訊處製作；財團法人民間司法改革基金會備份。
